臺灣高等法院臺南分院刑事判決　　　　95年度上訴字第1399號
上　訴　人
即　被　告　甲○○
上　訴　人
即　被　告　丙○○
上列二人共同
選任辯護人　王英傑律師
上列上訴人因重傷害案件，不服臺灣雲林地方法院95年度訴字第
465號中華民國95年11月13日第一審判決（起訴案號：臺灣雲林
地方法院檢察署95年度偵續字第16號），提起上訴，本院判決如
下：
    主  文
上訴駁回。
    事  實
一、甲○○、丙○○及高文中（經檢察官不起訴處分）於民國94
    年9月17日22時許，在雲林縣西螺鎮漢光里52之1號田園10元
    歡唱店內同桌飲酒，席間高文中向鄰桌乙○○敬酒，因認乙○○酒杯內酒量過少，感覺無誠意，遂心生不滿，即以酒潑
    向乙○○而發生口角，嗣後乙○○結帳完欲走出該店門口時
    ，甲○○明知以拳頭直接毆打眼部，極有可能使他人喪失視
    覺，竟仍基於使乙○○受重傷害之故意，以拳頭毆打乙○○
    右眼1、2拳。丙○○見甲○○以拳頭直擊乙○○眼部，亦明
    知乙○○眼部若繼續遭毆打，視覺可能喪失，竟與甲○○基
    於使人受重傷之犯意聯絡，由丙○○自後方抓住乙○○手臂
    ，甲○○承前使人受重傷害之犯意，以拳頭猛力毆打乙○○
    右眼3、4拳，致乙○○受有右眼外傷性眼球破裂之傷害。嗣
    於94年9月18日，乙○○至財團法人彰化基督教醫院（下稱
    彰基醫院）急診，於同日接受眼球破裂修補手術；於94年10
    月19日經診斷為玻璃體出血及視網膜剝離，進行右眼玻璃體
    切除手術，現右眼視力幾乎完全喪失，可以看到手的移動，
    但無法分辨幾根手指頭（視力小於0.01），而且幾乎沒有恢
    復機會。雖傷勢嚴重，惟尚未達毀敗程度之程度，而屬重傷
    害未遂。
二、案經乙○○訴由雲林縣警察局西螺分局報告臺灣雲林地方法
    院檢察署檢察官偵查起訴。
    理  由
甲、證據能力部分:
    按被告以外之人，於審判外之陳述，雖不符刑事訴訟法第一
    百五十九條之一至四規定，而經當事人於審判程序同意作為
    證據，法院審酌該言詞陳述或書面陳述作成時之情況，認為
    適當者，亦得為證據，刑事訴訟法第一百五十九條之五第一
    項定有明文。查被害人乙○○於偵查中以證人身分供述，雖
    屬被告以外之人於審判外陳述，然其供述係經被害人乙○○
    具結後所作成，已可擔保其供述可信性，復經被告於本院準
    備程序時同意作為證據。依上規定，本院認被害人乙○○於
    偵查中具結後之證述，有證據能力，合先敘明。
乙、實體部份:
一、訊據被告甲○○固不否認因敬酒之事與乙○○發生爭執，並
    出手毆打乙○○之眼部數下，但矢口否認有何重傷害之犯意
    ；被告丙○○不否認在被告甲○○毆打乙○○眼部時，曾出
    手自後抓住乙○○之雙手，其目的是要勸架，而非與甲○○
    有共同重傷害之犯意聯絡云云。
二、惟查，
  (一)證人即被害人乙○○先於95年2月9日檢察官訊問時證稱：94
    年農曆8月14日晚上快10點左右，我在西螺鎮「田園10元歡
    唱店」，…高文中向我敬酒，我杯中只有一點點酒，他認為
    我沒有誠意，就向我潑酒，並拿椅子要打我，沒有打到我，
    我想說都認識，就說我先走，甲○○站在門口，我向他打招
    呼說我先走了，甲○○將我攔下，就用右手打我眼睛，丙○○由後抓著我的手，甲○○接著打我右眼大約六下等語（詳
    偵卷21頁）；復於95年5月17日檢察官訊問時證稱：那天我
    們在喝酒、唱歌，高文中說我酒太少，就拿酒潑我，我就先
    結帳要離開，在門口碰到甲○○，我說我要先走，甲○○就
    先用拳頭打我右眼一、二下後，丙○○就從我後面把我雙手
    抓著，甲○○又連續捶我右眼三、四下等語甚詳（詳偵續卷
    13頁）。並有彰基醫院診斷書二紙及95年5月11日95彰基病
    歷字第095050038號函附之病歷摘要在卷可稽（詳警卷13、
    14頁，偵續卷17至26頁）。按證人乙○○與被告甲○○及丙○○為鄰居關係，素無仇隙，其所證之被害情節又前後一致
    ，且所述內容與客觀之驗傷診斷書所載相符，無矛盾或不合
    理之處，應屬可信。是被告甲○○先以拳頭毆打乙○○右眼
    一、二拳後，繼由被告丙○○自後方抓住證人乙○○手臂，
    再由被告甲○○以拳頭毆打證人乙○○右眼三、四下等情，
    堪可認定。
  (二)被告甲○○於檢察官訊問時坦承：（問：是否你一直捶他眼
    睛五、六下？）是。…（問：如果有人一直毆打你眼睛或拿
    東西敲你眼睛，會不會失明？）有可能等語（詳偵續12頁）
    。是以，被告甲○○明知以外力重擊他人眼部，極有可能造
    成失明結果，竟仍出拳毆打證人乙○○右眼一、二下，且在
    被告丙○○自後方抓住證人乙○○後，繼續毆打證人乙○○
    右眼三、四下，致使證人乙○○受有右眼外傷性眼球破裂、
    玻璃體出血及視網膜剝離等傷害。顯然，被告甲○○出拳係
    具有目的性，即針對證人乙○○右眼攻擊，而非酒後慌亂出
    拳，毫無目的性亂毆。甚且，被告甲○○所出手攻擊之部位
    ，係人體極微脆弱之眼部，任何具有正常智識之人，不論是
    否成年人，均明知眼部屬脆弱部位，遭外力毆打時，極易受
    傷，且受傷後不易回復或回復困難。從而，被告甲○○直接
    針對眼部猛力重毆，顯然係出於重傷害之直接故意，而非不
    確定故意無誤。至於被告丙○○見被告甲○○出手毆打證人
    乙○○眼部一、二下後，亦明知重擊他人眼部，有可能受有
    無法回復之傷害，竟自後方抓住證人乙○○，使被告甲○○
    可以更準確針對證人乙○○眼部攻擊，使證人乙○○毫無躲
    避之可能，讓被告甲○○得以繼續毆打證人乙○○。可見，
    被告丙○○與甲○○有使人受重傷之犯意聯絡甚明。被告丙○○於本院審理時辯稱伊當時係為勸架始會自後抱住乙○○
    ，確無使乙○○受重傷害之犯意云云。然而，依一般常情以
    觀，如欲勸架亦應將發動攻擊之人抱住或架離，豈有自後抱
    住被毆者之雙手，而放任攻擊者繼續攻擊之理？足證被告丙○○當時自被害人乙○○身後抱住其雙手之行為分擔，而由
    被告甲○○出拳毆擊被害人之右眼，兩人均應論以共犯正犯
    甚明。從而，被告丙○○上開辯解與常情相違而不可採信。
  (三)被告甲○○、丙○○之重傷害行為，造成被害人乙○○受有
    右眼外傷性眼球破裂之傷害，於接受眼球破裂修補手術後，
    仍經診斷為玻璃體出血及視網膜剝離，進行右眼玻璃體切除
    手術，現右眼視力幾乎完全喪失，可以看到手的移動，但無
    法分辨幾根手指頭（視力小於0.01），而且幾乎沒有恢復機
    會乙節，業據證人乙○○於檢察官訊問時證稱：右眼現在不
    管有沒有光線，都是呈現如同玻璃碎裂的那種景象，如果手
    在前面揮，是看不到手的等語甚詳（詳偵續卷11頁），並有
    前揭彰基醫院函文及病歷摘要在卷可稽。是被害人乙○○右
    眼視力固然嚴重減損，但尚未達修正前刑法第10條第4項第1
    款規定之「毀敗一目之視能」之程度，屬重傷害未遂，應可
    認定。
  (四)至於被告甲○○先於警詢辯稱：沒有毆打乙○○云云（詳警
    卷6頁）；復於檢察官訊問時改稱：可能是在拉扯時不小心
    打到他，沒有捶打他眼睛云云（詳偵續卷12頁）；再於原審
    辯稱：不曉得是否有打到云云（詳原審卷46頁）。被告丙○○先於警詢辯稱：沒有抓住乙○○讓甲○○毆打云云（詳警
    卷4頁）；復於檢察官訊問時改稱：我拉著乙○○的左手云
    云（詳偵續卷31頁）；再於原審辯稱：我是過去勸架拉開云
    云（詳原審卷46頁）。足見，被告甲○○及丙○○所辯前後
    不一，且均避重就輕，純屬事後卸責之詞，不足採信。
  (五)又辯護人為被告辯護稱被害人右眼多年前曾動過白內障手術
    ，因而較為脆弱容易受傷，於遭受外力時，導致術後傷口迸
    裂所助成，非必然即係有遭受連續猛力毆擊眼部始能造成云
    云。經查，被害人右眼曾動過白內障手術，術後視力正常等
    情，業據被害人乙○○供述在卷，且為被告二人所不爭執。
    雖被害人此次遭毆傷眼球破裂之傷口與一般白內障手術有些
    許吻合，且白內障術後傷口其強韌度較差，在遭遇外傷時，
    較易破裂等情，有財團法人彰化基督教醫院96年元月26日九
    十五彰基病歷字第096010078號函乙紙附卷可稽（見本院卷
    34頁），此種被害人本身存有特殊體質存在之情形，如非加
    害人之加害行為，亦不至於造成結果之發生，故不影響該條
    件與結果間之因果關係。辯護人上開辯護，亦不足採。
  (六)綜上所述，本件事證明確，被告甲○○及丙○○犯行，均堪
    認定。
三、被告甲○○及丙○○行為後，刑法業已修正施行，其中第10
    條第4項有關重傷之定義，已由原先須達到「毀敗」身體機
    能之程度，變更為「毀敗」或「嚴重毀損」身體機能均屬之
    ，因屬構成要件之變更，自有必要比較新舊法，經比較結果
    ，以修正前刑法要件較有利於行為人，是本件應依刑法第2
    條第1項前段規定，適用修正前刑法規定。被害人乙○○受
    有右眼外傷性眼球破裂之傷害，於接受眼球破裂修補手術後
    ，仍經診斷為玻璃體出血及視網膜剝離，進行右眼玻璃體切
    除手術，現右眼視力幾乎完全喪失，可以看到手的移動，但
    無法分辨幾根手指頭（視力小於0.01），而且幾乎沒有恢復
    機會，尚未達「毀敗」之程度，應為重傷害未遂。核被告甲○○、丙○○所為，均係犯刑法第278條第3項、第1項之使
    人受重傷未遂罪。又刑法第28條於94年1月7日修正，95年7
    月1日施行前規定為：「二人以上共同實施犯罪之行為者，
    皆為正犯」，修正施行後則規定為：「二人以上共同實行犯
    罪之行為者，皆為正犯」，揆諸本條之修正理由係為釐清陰
    謀共同正犯、預備共同正犯、共謀共同正犯是否合乎本條規
    定之正犯要件。而被告甲○○及丙○○共同為使人受重傷未
    遂犯行，既屬實行犯罪行為之正犯，則適用修正前刑法第28
    條規定論擬，並無不利於被告甲○○及丙○○。被告甲○○
    及丙○○，對於上開犯行，彼此間有犯意聯絡及行為分擔，
    應依裁判時法即修正後刑法第28條規定，論以共同正犯。（
    參最高法院95年第21次刑庭決議）再按刑法第26條前段有關
    未遂犯得按既遂犯之刑減輕之規定，移列於同法第25條第2
    項後段，僅係體例挪移，文字用語完全相同，則適用施行後
    刑法第25條第2項之規定，並無不利於被告甲○○及丙○○
    。爰依裁判時法即修正後刑法第25條第2項規定，按既遂氾
    之刑減輕被告甲○○及丙○○之刑度。（最高法院95年第21
    次刑庭決議參照）
四、原審以被告甲○○、丙○○重傷害未遂之犯行，罪證明確，
    因予適用刑法第2條第1項前段、第278條第3項、第1項之規
    定，並審酌被告甲○○、丙○○與告訴人乙○○雖為鄰居關
    係，但非熟識，僅因敬酒，而起糾紛，即起意毆打，造成乙○○視力嚴重減損，及由被告甲○○實際出手毆打，由被告
    丙○○自後抓住證人乙○○，被告甲○○所施加之犯罪手段
    ，遠高於被告丙○○，所量處之刑度，自應高於被告丙○○
    ，暨被告甲○○、丙○○犯後於95年1月18日與告訴人丙○○達成調解，約定由被告甲○○、丙○○及案外人高文中當
    場給付新臺幣（下同）37,000元予告訴人乙○○；由案外人
    高文中開立本票金額20,000元（到期日為95年2月18日）；
    由被告丙○○開立本票金額23,000元（到期日為95年3月18
    日），但延至95年6月7日經檢察官詢問為何不支付和解金後
    ，始將全部款項清償完畢等一切情狀，量處被告甲○○有期
    徒刑四年；被告丙○○有期徒刑二年六月。並說明經審酌上
    開各種情狀，認被告甲○○及丙○○之犯罪時，並無存在任
    何可憫恕之情狀，自不得依刑法第59條規定酌減等語。本院
    經核原判決認事用法，均無違誤，量刑亦稱妥適。上訴意旨
    謂被告甲○○因酒後慌亂，出拳傷及被害人，實無重傷害之
    故意；被告丙○○當時係為勸架，而抓住被害人，其與甲○○並無重傷害之犯意聯絡云云，指摘原判決不當，請求予以
    撤銷云云，為無理由，應予駁回。又被害人乙○○右眼曾因
    白內障開刀，術後眼部組織較為脆弱，於遭受外力時，容易
    導致傷口迸裂，但如非有被告之毆擊眼部行為，將不至於發
    生被害人玻璃體出血及視網膜剝離，進行右眼玻璃體切除手
    術，右眼視力幾乎完全喪失之結果。故被告二人之加害行為
    與被害人右眼視力幾乎完全喪失之結果間具有因果關係甚明
    。被告甲○○、丙○○之共同辯護人上訴意旨為被告辯護稱
    被害人乙○○右眼曾因白內障開刀，術後眼部組織較為脆弱
    ，於遭受外力時，容易導致傷口迸裂云云，顯不可採，應併
    予駁回。
五、至本件原判決就被告二人所犯係共同正犯及被告二人所犯未
    遂部分，均認為修正前刑法第28條及修正前刑法第26條前段
    規定，與修正後刑法第28條及第25條第2項規定相互比較，
    修正前規定並無不利於被告，故對被告二人共同正犯及未遂
    犯部分，均適用修正前刑法第28條及第26條前段規定。然查
    ，新舊刑法處罰之輕重，既屬相同，即無比較適用問題，即
    應依一般法律適用原則，適用裁判時法（最高法院95年第21
    次刑庭決議參照）。是本件就被告二人共同正犯及未遂犯部
    分，均應依修正後刑法第28條及第25條第2項規定論擬。惟
    本件因上開共同正犯及未遂犯規定，適用行為時法即修正前
    第28條及第26條前段規定，因其結果並無不同，對判決不生
    影響，本院認不宜將原判決撤銷為宜。（最高法院95年第21
    次刑庭決議參照）
據上論結，應依刑事訴訟法第368條，判決如主文。
本案經檢察官劉得鉦到庭執行職務。
中　　華　　民　　國　　96　　年　　4　　月　　3　　日
                  刑事第六庭  審判長法　官  董武全
                                    法　官  杭起鶴
                                    法  官  曾文欣
以上正本證明與原本無異。
如不服本判決，應於收受本判決後十日內向本院提出上訴書狀。
其未敘述上訴理由者並得於提起上訴後十日內向本院補提理由書
狀（均須按他造當事人之人數附繕本）「切勿逕送上級法院」。
　　　　　　　　　　　　　　　　　　書記官  李育儒
中　　華　　民　　國　　96　　年　　4 　　月　　4 　　日
論罪之法條全文：
刑法第278條
使人受重傷者，處五年以上十二年以下有期徒刑。
犯前項之罪因而致人於死者，處無期徒刑或七年以上有期徒刑。
第一項之未遂犯罰之。
